【裁判字號】    98,簡上,24
【裁判日期】    990210
【裁判案由】    確認通行權存在
【裁判全文】
臺灣苗栗地方法院民事判決              98年度簡上字第24號
上  訴  人  國防部軍備局
法定代理人  乙○○
訴訟代理人  王敬堯律師
複代理人    甲○○
被上訴人    丙○○
訴訟代理人  丁○○
                      弄7號
上列當事人間請求確認通行權存在事件，上訴人對於中華民國98
年5 月19日本院簡易庭97年度苗簡字第662 號第一審判決提起上
訴，本院於民國99年1 月27日言詞辯論終結，判決如下：
    主  文
上訴駁回。
第二審訴訟費用由上訴人負擔。
    事  實
一、被上訴人起訴主張：坐落苗栗縣頭份鎮○○段929 、931 地
    號土地（重測分割前為頭份鎮○○○段205 地號）原為被上
    訴人父親陳清琳所有，上訴人於民國52年2 月間因軍事需要
    向其父陳清琳購買該931 地號土地，嗣被上訴人因繼承而取
    得系爭929 地號土地之所有權。而系爭929 地號土地因前述
    之分割、讓與而成為袋地，上訴人於購買同段931 地號土地
    時即同意被上訴人通行其所管理之同段927 、928 地號土地
    ，且被上訴人業已通行30幾年。詎數年前，上訴人將上開同
    段927 、928 地號土地以鐵絲網圍住，致其無法進入系爭92
    9 地號土地耕作，其一再請求上訴人保留通路或徵收系爭92
    9 地號土地，均未獲置理。又系爭929 地號土地為旱地，面
    積為1568.92 平方公尺，為載運農作物或搭蓋農舍有開設道
    路利用自小客車進出該地之需求，且臨馬路處有土坡，為此
    依民法第787 條袋地通行權之規定，請求上訴人容忍被上訴
    人通行系爭927 、928 地號土地如附圖所示路線A 之道路。
    而路線A 與被上訴人原來通行道路相近，該處駁崁僅1 人高
    、舖設道路費用較低，接連通行之道路車流量少、通行較為
    安全，且路線A 係通行同段927 、928 地號土地最邊緣，上
    訴人之訓練基地不至被切割，應屬損害最少之通行路線。至
    上訴人主張應以通行附圖所示路線B 云云，然路線B 須行經
    4 筆土地，土地所有權人逾20人，且臨苗124 縣道的駁崁高
    達4.7 公尺，開設道路所需費用高，銜接苗124 縣道車流量
    多、通行較不安全，顯非適當之通行路線。是上訴人提起上
    訴，顯無理由。並聲明：上訴人之上訴駁回。
二、上訴人上訴主張：上訴人於52年2 月間因軍事需要向陳清琳
    購買同段931 地號土地，基於國防機密、安全考量，從未同
    意讓百姓通行同段927 、928 地號土地，證人曾玉焜於原審
    證述系爭929 地號土地本可藉由同段927 、928 地號土地通
    行乙節，並非實在。況通行國有土地須依據相關規定陳報上
    級機關核准，絕非第三人可任意通行。再者，自52年起迄今
    ，被上訴人就其所有系爭929 地號土地未曾提出通行之訴求
    ，顯見系爭929 地號土地尚有其他道路可供通行。又民法第
    787 條第1 項前段通行權之規範目的，在於充分發揮袋地之
    經濟效用，以促進物盡其用之社會整體利益，而令周圍地負
    容忍通行之義務。故參以附圖路線B 之通行面積為70.76 平
    方公尺，較路線A 之98.84 平方公尺之損害面積小，且路線
    B 緊臨苗124 縣道，從經濟的角度觀察，最能帶動系爭929
    地號土地之價值，足證路線B 最佳通行土地之路線。而路線
    A 所經之同段927 、928 地號土地係上訴人之訓練基地，且
    臨路駁崁約3.8 公尺高，並設有電線桿，一旦開路通行將破
    壞訓練基地之完整性及須遷移電線桿，亦損及附近民宅的擋
    土牆，顯非損害最小之通行路線。是原審判決顯有不當，應
    予廢棄等語。並聲明：(1)原判決廢棄；(2)被上訴人於原審之
    起訴駁回。
    理  由
一、本院為行集中審理協同兩造協議並簡化爭點整理如下：
（一）不爭執事項：
    (1)系爭929 、931 地號土地於重測分割前原為頭份鎮○○○
      段205 地號，本為被上訴人父親陳清琳所有。嗣斗煥坪段
      205 地號因分割而增加同段205-1 地號，重測後，斗煥坪
      段205 地號變更為大化段931 地號，斗煥坪205-1 地號變
      更為系爭929 地號。
    (2)上訴人於52年2 月間向被上訴人父親陳清琳購買同段931
      地號土地，所有權人為中華民國，上訴人則登記為上開土
      地及同段927 、928 地號國有土地之管理人。被上訴人於
      54年3 月20日因繼承而取得系爭929 地號土地之所有權。
    (3)被上訴人所有系爭929 地號土地與上訴人所管理同段931
      地號土地係分割自同一地號之土地。系爭929 地號土地為
      袋地。
（二）爭執事項：
      被上訴人主張系爭929 地號土地通行同段927 、928 地號
      土地如附圖所示路線A 部分面積98.84 平方公尺之土地，
      屬損害最小之通行路線，是否有理？
二、爭點：被上訴人主張系爭929 地號土地通行同段927 、928
    地號土地如附圖所示路線A 部分面積98.84 平方公尺之土地
    ，屬損害最小之通行路線，是否有理？經查：
（一）按因土地一部之讓與或分割，而與公路無適宜之聯絡，致
      不能為通常之使用者，土地所有人因至公路，僅得通行受
      讓人或讓與人或他分割人之所有地。數宗土地同屬於一人
      所有，讓與其一部或同時分別讓與數人，而與公路無適宜
      之聯絡，致不能為通常使用者，亦同；民法第789 條第1
      項定有明文。而民法第789 條之立法意旨，乃在於土地所
      有人為土地之一部讓與或分割時，就其可能造成不能與公
      路為適宜之聯絡之情形，為其能預見而得事先安排，土地
      所有人不能因自己之讓與或分割土地之任意行為，導致對
      當事人以外之其他土地所有人造成不測之損害，此法條所
      規定之通行權性質乃土地之物上負擔，隨土地而存在，土
      地所有人將土地分割成數筆，同時或先後讓與數人，應仍
      有該法條規定之適用；並不以不通公路土地所有人與受讓
      人或讓與人或他分割人直接就土地一部為讓與或分割結果
      ，而有不通公路土地之情形為限（最高法院89年度台上字
      第756 號、88年度台上字第2946號判決意旨參照）。
（二）被上訴人所有系爭929 地號土地與上訴人所管理之同段93
      1 地號土地重測分割前為同一筆地號土地即斗煥坪段205
      地號土地，而系爭929 地號土地因斗煥坪段205 地號土地
      之分割、讓與，致與公路未能聯絡成為袋地之事實，業經
      原審會同兩造勘驗現場屬實，並有土地登記謄本、土地登
      記簿、原審勘驗筆錄、現場照片等附卷可稽（原審卷第7
      至10頁、第42至48頁），且為兩造所不爭執，自堪信為真
      實。是系爭929 地號土地既因同筆土地之分割、轉讓而成
      為袋地，則被上訴人自得請求通行受讓人即上訴人所有之
      同段931 地號土地。惟同段931 地號土地目前供上訴人作
      為兵營使用，基於國防安全考量，被上訴人通行該土地已
      屬不能，復為兩造所不爭執，堪認系爭929 地號土地與公
      路仍無適宜之聯絡。故被上訴人主張系爭929 地號土地得
      通行周圍地以至公路，洵屬可採。
（三）次按土地因與公路無適宜之聯絡，致不能為通常使用時，
      除因土地所有人之任意行為所生者外，土地所有人得通行
      周圍地以至公路。前項情形，有通行權人應於通行必要範
      圍內，擇其周圍地損害最少之處所及方法行之；民法第78
      7 條第1 、2 項亦有明文。又袋地通行權，非以袋地與公
      路有聯絡為已足，尚須使其能為通常之使用。而是否為通
      常使用所必要，除須斟酌土地之位置、地勢及面積外，尚
      應考量其用途（最高法院82年度台上字第1078號、87年度
      台上字第2247號判決意旨可參）。則路線A 是否屬損害最
      小之通行路線，析述如下：
    (1)依上訴人提出之路線A 現場照片所示（卷第59至61頁），
      路線A 所經之處均為雜草、雜樹林，且緊鄰民宅圍牆，上
      訴人復自承路線A 已經最靠近民宅（卷第33頁），足見路
      線A 係通行同段927 、928 地號土地之北側最邊緣土地，
      並非從中橫越訓練基地。且依上所述，路線A 所經之處雜
      草、雜樹林叢生，故是否確有占用訓練基地，已屬有疑，
      縱有占用，亦僅為訓練基地之邊緣，對其使用影響顯屬微
      小，訓練基地仍可保持完整甚明。且上訴人於本院自陳同
      段927 、928 地號土地全部作為單兵訓練場使用，僅會有
      人員在場，不會有射擊訓練，亦無機器、設備存在及救護
      車以外之車輛進入等語（卷第32至34頁），是對於通行之
      人亦無生命身體之危害。又本院質之通行路線A 有何損害
      國防安全及機密之情？上訴人僅稱國防用地愈來愈少，希
      望教育訓練的場地能夠比較完整等語在卷（卷第68頁），
      益證通行路線A 並無危害國防安全及機密之虞，要屬無疑
      。故上訴人一再以同段927 、928 地號土地為軍事用地、
      路線A 將破壞訓練基地之完整性為由，而拒絕被上訴人之
      通行，顯屬推卸之詞，毫不足取。
    (2)又證人曾玉焜已於原審到庭具結證稱：系爭929 地號土地
      本即以同段927 、928 地號土地上之水塔旁道路對外聯絡
      ，因軍方拆除水塔、廢除通行道路，改以鐵絲網圍住，導
      致系爭929 地號土地無路通行等語明確（原審卷第67頁）
      。而證人曾玉焜與被上訴人並無親屬或僱傭關係，衡情應
      無甘冒偽證罪之重責而虛偽陳述偏頗被上訴人之理，且證
      人居住該地已70餘年，對當地情形應有所悉等情，其證詞
      應堪憑採。上訴人空言否認證人證詞之真實性，委無足取
      。故可認被上訴人主張因同段931 地號土地作為兵營使用
      ，致系爭929 地號土地無法通行該土地至周圍道路，上訴
      人乃同意被上訴人通行同屬其管理之同段927 、928 地號
      土地等情，應屬真實。而上訴人管理之同段931 地號土地
      本負有供系爭929 地號土地通行之物上負擔，已如前（二
      ）所述，雖同段931 地號土地因軍事用途而免除該負擔，
      但此物上負擔不應因此而轉嫁他人，故此物上負擔由同為
      上訴人管理之同段927 、928 地號土地承受，實符公平誠
      信原則，並與民法第789 條之立法精神相合。故被上訴人
      請求通行同段927 、928 地號土地，自無不合。
    (3)至上訴人主張應以路線B 為通行路線云云；惟查，依附圖
      所示，路線B 行經同段908 、909 、910 、911 地號土地
      ，影響土地所有人數者眾，造成該909 地號土地僅餘約一
      半面積可用，且自同段910 、911 地號土地中間穿越，致
      2 筆土無法整體運用，是路線B 面積雖少於路線A 面積約
      18平方公尺，但影響所及形同上開3 筆土地一半以上面積
      無法利用，損害遠遠超過路線A 面積數倍。再者，路線B
      通往苗124 縣道必須拆除高達4.7 公尺、垂直地面之水泥
      駁崁（卷第39、45頁），相較於路線A 所接之駁崁，僅為
      一高度3.4 公尺之土石斜坡（卷第38、43頁），施工困難
      度及費用均明顯增加。故綜合路線A 、B 對周圍土地之實
      質影響、所需費用及衡量民法第789 條之立法意旨與公平
      誠信原則等情，足認路線A 為損害最小之通行路線，被上
      訴人請求通行路線A ，洵屬有據。上訴人上開主張，殊難
      憑採。
三、綜上所述，被上訴人本於袋地通行權之法律關係，請求上訴
    人容忍其通行如附圖所示A 路線土地，為有理由，原審判決
    自無不合，上訴意旨指摘原判決不當，求予廢棄改判，為無
    理由，應予駁回。
四、本件事證已臻明確，兩造其餘攻擊防禦方法及舉證，經核均
    與判決結果不生影響，爰無庸逐一論述，附此敘明。
五、據上論結，本件上訴為無理由，依民事訴訟法第436條之1第
    3 項、第449條第1項、第78條，判決如主文。
中    華    民    國    99    年    2     月    10    日
                          審判長法  官  宋國鎮
                                法  官  游欣怡
                                法  官  黃怡玲
以上正本係照原本作成。
本判決不得上訴。
                                書記官  孫銘宏
中    華    民    國    99    年    2     月    10    日

司法院資訊處製作；財團法人民間司法改革基金會備份。
